【裁判字號】    98,訴,2914
【裁判日期】    990129
【裁判案由】    毒品危害防制條例
【裁判全文】
臺灣板橋地方法院刑事判決              98年度訴字第2914號
公  訴  人  臺灣板橋地方法院檢察署檢察官
被      告  甲○○
指定辯護人  本院公設辯護人  吳天明
上列被告因毒品危害防制條例案件，經檢察官提起公訴（98年度
偵緝字第1495、1496號），本院判決如下：
    主    文
甲○○共同轉讓第一級毒品達淨重五公克以上，未遂，處有期徒
刑拾月；扣案第一級毒品海洛因（計淨重伍點伍公克，純質淨
重壹點玖壹公克）沒收銷燬之，包裝上開海洛因之外包裝袋拾
陸只均沒收。
    事    實
一、甲○○於民國95年間，因常業詐欺案件，經臺灣臺中地方法
    院以95年度訴字第2282號判決判處有期徒刑4 月，減為有期
    徒刑2 月確定；又於96年間，因詐欺案件，經本院以97年度
    易緝字第79號判決判處有期徒刑7 月，減為有期徒刑3 月又
    15日確定；上開2 案所處徒刑嗣經本院以97年度聲字第3159
    號裁定應執行有期徒刑5 月確定，於98年3 月14日執行完畢
    ；詎仍未知所戒慎，明知海洛因係毒品危害防制條例第2 條
    第1 項第1 款所定之第一級毒品，不得非法轉讓、持有，竟
    與真實姓名年籍不詳、綽號「阿文」之成年男子，共同基於
    有償轉讓第一級毒品海洛因之犯意聯絡，先由「阿文」於97
    年10月間某日，與真實姓名年籍不詳、綽號「黑猴」之成年
    男子議定，於97年10月29日10時30分許，在臺北縣中和市○
    ○路4 巷3 號4 樓「臺北縣中和市衛生所」，以新臺幣（下
    同）2000元之代價，將海洛因36小包（計淨重5.35公克，純
    質淨重1.91公克）有償轉讓與「黑猴」，「阿文」並將此情
    於同年月28日15時許，以行動電話0000000000與甲○○聯繫
    告知後，甲○○即於97年10月29日上午，至台北縣中和市耕
    莘醫院，向「阿文」取得海洛因36小包後，旋依「阿文」指
    示於同日上午10時許，轉往「臺北縣中和市衛生所」等候「
    黑猴」而擬將該等海洛因交付「黑猴」且向之收取2000元，
    惟因甲○○至約定之「臺北縣中和市衛生所」等候「黑猴」
    之際，東張西望，行跡可疑，引起在旁之便衣員警即台北縣
    政府警察局新莊分局中港派出所警員陳孝忠、蔡佳男注意且
    悉有異因而當場查獲而轉讓未遂，並扣得前開第一級毒品海
    洛因36小包。
二、案經臺北縣政府警察局新莊分局移送臺灣板橋地方法院檢察
    署檢察官偵查後起訴。
    理    由
壹、證據能力：
    按刑事訴訟法第159 條第1 項雖規定，被告以外之人於審判
    外之言詞或書面陳述，除法律有規定者外，不得作為證據。
    惟同法第159 條之5 第1 、2 項已規定，經當事人於審判程
    序同意作為證據，法院審酌該言詞陳述或書面陳述作成時之
    情況，認為適當者，亦得為證據。當事人、代理人或辯護人
    於法院調查證據時，知有第159 條第1 項不得為證據之情形
    ，而未於言詞辯論終結前聲明異議者，視為有前項之同意（
    指同條第1 項之同意作為證據），此乃第159 條第1 項所容
    許，得作為證據之例外規定之一；經查，本案被告、辯護人
    、檢察官於言詞辯論終結前，均未就所調查之證據主張有刑
    事訴訟法第159 條第1 項不得為證據之情形，是本案經調查
    之證據均有證據能力，合先敘明。
貳、實體部分：
一、認定犯罪事實所憑之證據、理由
(一)、訊據被告對前開犯罪事實，於本院審理中坦認在卷，併經現
    場目擊證人即台北縣政府警察局新莊分局中港派出所警員蔡
    佳男於偵查中結證明確；而扣案粉末檢品36包，經鑑定，均
    含第一級毒品海洛因成分，合計淨重5.35公克，空包裝總重
    9.73公克，純度35.73%，純質淨重1.91公克等情，則有偵查
    卷附之法務部調查局濫用藥物實驗室97年11月24日調科壹字
    第09723043580 號鑑定書在卷可稽，足徵被告於案發時地，
    確持有第一級毒品海洛因無誤；此外，併有海洛因36小包（
    計淨重5.35公克，純質淨重1.91公克）扣案為憑。
(二)、按販賣毒品罪，雖不以販入之後復行賣出為構成要件，祇須
    以營利為目的將毒品販入或賣出，有一於此，其犯罪即經完
    成，但於此情形，必須其意圖營利而販入或賣出毒品之事實
    ，已經明確，始足當之，倘於有償讓與他人之初，係基於營
    利之意思，並著手實施，而因故無法高於購入原價出售，最
    後不得不以原價或低於原價讓與他人時，仍屬販賣行為，苟
    始終無營利之意思，縱以原價或低於原價有償讓與他人，即
    難謂為販賣行為，僅得以轉讓罪論處，而行為人有無此項營
    利意思，亦應有積極之證據詳為證明，始足為販賣犯行之認
    定，苟無積極證據證明被告確有藉販賣毒品以營利之意圖，
    及被告係以何方法營利等與犯罪構成要件有關之事項，自與
    販賣罪之構成件不符（最高法院89年度台上字第3434號、94
    年度台上字第5317號、96年度台上字第6725號、97年度台上
    字第1864號判決意旨可資參照）；又販賣毒品係違法行為，
    非可公然為之，亦無公定價格，且毒品性質上容易分裝並增
    減份量，而每次買賣之價量，可能隨時依雙方關係深淺、資
    力、需求量及對行情之認知、來源是否充裕、查緝是否嚴緊
    、購買者被查獲時供述購買對象之可能風險之評估等，而異
    其標準，非可一概而論，是關於販賣之利得，除被告坦承犯
    行或價量俱臻明確外，實難查得實情，而販賣之人從價差或
    量差中牟利之方式雖異，然其意圖營利之販賣行為則同一，
    固屬的論，惟販入或賣出毒品之行為外，仍須有營利之意圖
    ，始足當之，而是否具有營利之意圖，仍應視具體情況認定
    之，不可一概而論；經查：本案查獲過程，經現場目擊證人
    即台北縣政府警察局新莊分局中港派出所警員蔡佳男於偵查
    中結證稱：97年10月29日查獲被告甲○○之案件是我執行的
    ，查獲當天扣案之36小包海洛因是從被告手上查獲，當時被
    告是用廣告紙包起來，因被告東張西望，行跡可疑，所以陳
    孝忠上前盤查對方，請他把手上的東西打開，就發現疑似毒
    品，現場被告沒有表明告知物品來源，但我們有問他那包東
    西是什麼，對方答是軟的，意思指的就是海洛因，當時被告
    有提供行動電話，當下我們試撥但沒有撥通，被告在警局作
    筆錄時，有供稱「阿文」人在耕莘醫院，偵查隊有派人去醫
    院，但是沒有查獲等語（見98年度偵緝字第1495號偵查卷第
    33-34 頁），顯徵員警查獲本案，乃因被告於遭查獲時地，
    經警認行跡可疑而與盤查後，即發現被告涉嫌持有毒品海洛
    因，被告因而供認所持有之粉末確係海洛因併敘及毒品來源
    及正擬將持有之海洛因轉讓他人各情不諱，是本件被告遭警
    查獲，顯事出偶然，即警方核非因已獲有被告涉嫌販賣交付
    毒品營利情事訊息，方至現場埋伏查獲，而被告持有海洛因
    之原因、用途，則除被告自身供述外，別無其他事證可供審
    認，本件且未扣得販賣毒品者常見之帳冊、空白分裝袋、電
    子磅秤等物，執此各情以觀，自難遽認被告係基於營利意圖
    販入海洛因後復有販出之舉，或被告乃於取得海洛因後，另
    萌營利意圖而為本件犯行，更乏具體事證可認被告於轉讓過
    程中有賺取利差，再斟酌被告於警詢、偵查、本院審理中，
    均迭次明確否認有販賣營利之意圖，復審諸被告所持有之海
    洛因達淨重5.35公克，純度亦非甚低，價值顯然不斐，然被
    告竟僅以2000元代價即擬將該等扣案海洛因交付「黑猴」，
    從而，亦難遽認被告此舉已從中獲利而具有營利意圖，綜上
    ，本件依卷內事證，尚難認被告前開轉讓未遂行為係本於營
    利意圖為之，基於「罪疑利益歸於被告」之原則，應認被告
    前開轉讓海洛因未遂之行為，雖屬有償，然難謂被告已有營
    利意圖，從而，公訴人遽認被告係基於販賣第一級毒品海洛
    因犯意，而為前開毒品交付未遂行為，即有誤會，併此敘明
    。
(三)、綜上所述，足徵被告前開自白，核與事實相符，可以採信，
    本件事證明確，被告轉讓第一級毒品海洛因未遂犯行，堪予
    認定。
二、應適用之法律、科刑審酌事由、沒收物之處理：
(一)、核被告本件轉讓淨重5.35公克之海洛因與成年人「黑猴」未
    遂之行為，係犯毒品危害防制條例第8 條第5 項、第1 項、
    第6 項之轉讓第一級毒品達淨重5 公克以上未遂罪，公訴人
    認被告係犯毒品危害防制條例第4 條第6 項、第1 項之販賣
    第一級毒品未遂罪，尚有誤會，然二者社會基本事實同一，
    爰變更起訴法條審理之；被告轉讓之第一級毒品海洛因數量
    已達行政院依毒品危害防制條例第8 條第6 項規定，於98年
    11月20日修正發布施行之「轉讓持有毒品加重其刑之數量標
    準」第2 條第1 項第1 款所規定之「淨重5 公克以上」，應
    依毒品危害防制條例第8 條第6 項規定加重其刑至二分之一
    ；至被告轉讓前持有毒品海洛因之低度行為，為轉讓之高度
    行為所吸收，不另論罪；而被告本件轉讓第一級毒品未遂犯
    行，與「阿文」間，有犯意聯絡及行為分擔，應依刑法第28
    條規定，論以共同正犯；又被告已著手於轉讓海洛因行為之
    實施，尚未轉讓完成之際，即遭警盤查而不遂，為未遂犯，
    爰依刑法第25條第2 項規定減輕其刑，併依法先加後減之；
    至被告本案犯行後，毒品危害防制條例第17條有關減輕其刑
    之規定，雖於98年5 月20日修正公布，而依諸該條修正前原
    規定「犯第4 條第1 項至第4 項、第5 條第1 項至第4 項前
    段、第6 條第1 項至第4 項、第7 條第1 項至第4 項、第8
    條第1 項至第4 項、第10條或第11條第1 項、第2 項之罪，
    供出毒品來源，因而破獲者，得減輕其刑。」嗣修正為「犯
    第4 條至第8 條、第10條或第11條之罪，供出毒品來源，因
    而查獲其他正犯或共犯者，減輕或免除其刑。犯第4 條至第
    8 條之罪於偵查及審判中均自白者，減輕其刑。」比較修正
    前、後之該條規定，因修正後增列被告如於偵查及審判中自
    白者，即必減輕其刑之規定，自以修正後之該條規定有利於
    被告，惟審諸被告於本院審理中固自白犯行，然其於偵查中
    則辯稱：我沒有問對方東西是何物，該物是以黃色廣告紙包
    起來，我想看，但警方就來了，我不知道裡面是什麼東西，
    那包東西就被警方扣走了（見97年度偵字第30748 號偵查卷
    第33-34 頁、98年度偵緝字第1082號偵查卷第29-30 頁），
    顯徵被告於偵查中乃否認知悉所欲轉讓交付之物為毒品海洛
    因，即難認其業於偵查中自白，自不得依修正後毒品危害防
    條例第17條第2 項規定減輕其刑；末按受有期徒刑之執行完
    畢，或受無期徒刑或有期徒刑一部之執行而赦免後，5 年以
    內再犯有期徒刑以上之罪者，方為累犯，此觀刑法第47條第
    1 項規定甚明；又裁判確定前犯數罪者，併合處罰之；數罪
    併罰，宣告多數有期徒刑者，於各刑中之最長期以上，各刑
    合併之刑期以下，定其刑期，刑法第50條、第51條第5 款定
    有明文，故刑法第47條第1 項所謂之「受有期徒刑之執行完
    畢」，就數罪併罰案件，係指所定之執行刑，執行完畢而言
    ，如於定執行刑之前，因有一部分犯罪先確定，形式上予以
    執行，仍應依刑法規定定其應執行之刑，俟檢察官指揮執行
    「應執行刑」時，再就形式上已執行部分予以折抵，不能謂
    先確定之罪已執行完畢（最高法院96年度臺非字第33號判決
    意旨參照）；查被告前於95年間，因常業詐欺案件，經臺灣
    臺中地方法院以95年度訴字第2282號判決判處有期徒刑4 月
    ，減為有期徒刑2 月確定；又於96年間，因詐欺案件，經本
    院以97年度易緝字第79號判決判處有期徒刑7 月，減為有期
    徒刑3 月又15日確定；上開2 案所處徒刑嗣經本院以97年度
    聲字第3159號裁定應執行有期徒刑5 月確定，於98年3 月14
    日執行完畢等情，有臺灣高等法院被告前案紀錄表在卷可參
    ，是被告前開所犯數罪既因合於定應執行刑之要件，並經本
    院以97年度聲字第3159號裁定應執行有期徒刑5 月確定，則
    上開臺灣臺中地方法院95年度訴字第2282號確定判決所判處
    有期徒刑4 月（減為有期徒刑2 月），雖先於97年8 月10日
    形式上予以執行，然揆諸前揭說明，本件被告犯罪時（即97
    年10月29日）仍僅係部分執行，而非已執行完畢，是被告本
    件犯行尚不應論以累犯，起訴書認被告乃前受有期徒刑執行
    完畢後，5 年內故意再犯本件有期徒刑以上之罪，為累犯，
    請依刑法第47條第1 項規定，加重其刑，容有誤會，併此敘
    明。
(二)、爰審酌被告轉讓海洛因與他人未遂，危害社會治安非微，然
    犯罪後坦承犯行，尚有悔意，並斟酌其犯罪之動機、目的、
    手段等一切情狀，就其本件犯行，量處如主文所示之刑，以
    示儆懲。
(三)、扣案第一級毒品海洛因，計淨重5.35公克，純質淨重1.91公
    克），係屬違禁物，不問是否屬於被告所有，應依毒品危害
    防制條例第18條第1 項前段規定，宣告沒收銷燬（至鑑驗用
    罄之海洛因，既已滅失，自無庸再予以宣告沒收銷燬），而
    包裝上開海洛因之外包裝袋36只，其外包裝係用於包裹毒品
    ，防止毒品漏逸、潮濕，以便於攜帶運輸，且經鑑定機關就
    之與扣案海洛因分別鑑析其重量，有上開鑑定書可憑，是該
    等外包裝即與扣案毒品無不可析離之關係，復屬共同正犯「
    阿文」所有，且為供其與被告共同犯本件轉讓毒品犯罪所用
    之物，應依毒品危害防制條例第19條第1 項規定予以宣告沒
    收，而上開物品既已扣案，自無不能沒收之虞，容無併諭知
    追徵其價額或以其財產抵償之必要（最高法院95年度臺上字
    第1001、3133號判決意旨參照）；又按毒品危害防制條例第
    19條第1 項關於沒收之規定，固採義務沒收主義，苟係供犯
    罪所用之物或因犯罪所得之財物，均須諭知沒收，上開法條
    並未規定「不問屬於犯人與否」，均沒收之，自與刑法第38
    條第1 項第2 、3 款規定同，仍以屬於被告或共同正犯所有
    者為限，始應予以沒收（最高法院97年度臺上字第3626號判
    決意旨參照），是共犯「阿文」持以聯繫本件轉讓第一級毒
    品犯行所用之行動電話（門號0000000000號），因無證據顯
    示係「阿文」或被告所有，此部分即均不併予宣告沒收，另
    被告本件轉讓第一級毒品未遂犯行，因尚未取得價款，即無
    因犯罪所得財物，而諭知沒收可言，附此敘明。
據上論斷，應依刑事訴訟法第299 條第1 項前段、第300 條，毒
品危害防制條例第8 條第1 項、第5 項、第6 項、第18條第1 項
、第19條第1 項，刑法第11條、第28條、第25條第2 項，判決如
主文。
本案經檢察官高智美到庭執行職務。
中    華    民    國    99    年    1     月    29    日
            刑事第十九庭審判長法  官  曾淑娟
                              法  官  鄧雅心
                              法  官  陳明偉
以上正本證明與原本無異。
如不服本判決應於送達後10日內向本院提出上訴狀。
                              書記官  陳玉心
中    華    民    國    99    年    1     月    29    日
附錄本案論罪科刑法條
毒品危害防制條例第8條
轉讓第一級毒品者，處1年以上7年以下有期徒刑，得併科新臺幣
1百萬元以下罰金。
轉讓第二級毒品者，處6月以上5年以下有期徒刑，得併科新臺幣
70萬元以下罰金。
轉讓第三級毒品者，處3年以下有期徒刑，得併科新臺幣30萬元
以下罰金。
轉讓第四級毒品者，處1年以下有期徒刑，得併科新臺幣10萬元
以下罰金。
前四項之未遂犯罰之。
轉讓毒品達一定數量者，加重其刑至二分之一，其標準由行政院
定之。

司法院資訊處製作；財團法人民間司法改革基金會備份。
